臺灣高等法院民事判決　　　　　　　　92年度上易字第1238號
上　訴　人　　金鳥海族樂園股份有限公司
法定代理人　　乙○○○
訴訟代理人　　張世興律師
複　代理人　　林重宏律師
被　上訴人　　財團法人林公熊徵學田
法定代理人　　甲○○
訴訟代理人　　沈宏裕律師
複　代理人　　丙○○
訴訟代理人　　陳宏瑄律師
上列當事人間因返還土地事件，上訴人對於中華民國92年10月31
日台灣新竹地方法院91年度訴字第253號第一審判決提起上訴，
本院於96年6月26日言詞辯論終結，判決如下：
    主  文
上訴駁回。
第二審訴訟費用由上訴人負擔。
    事實及理由
一、被上訴人起訴主張：上訴人占有被上訴人所有，如原判決附
    表一、二「土地坐落」欄內之土地，並在其上興建如原判決
    附表一、二「被告所興建地上物之名稱、位置及面積」欄內
    所示地上物。關於如原判決附表一所示土地，本係上訴人向
    被上訴人承租，被上訴人本於上訴人違反兩造租賃契約第7
    條第2項之約定，多次請求上訴人遵守租約，惟上訴人均不
    置理，被上訴人爰依該契約第9條第3項約定解除（終止）租
    賃契約，是上訴人應將租用之土地回復原狀交還。且上開租
    約於民國（下同）91年3月31日到期，被上訴人亦得依民法
    第455條及民法第767條規定，請求上訴人返還上開土地；另
    關於如原判決附表二所示之土地，上訴人本屬無權占有，乃
    請求上訴人將原判決附表一、二「被告所興建地上物之名稱
    、位置及面積」欄內所示之地上物拆除，並將占用之土地返
    還被上訴人；又關於如原判決附表一所示土地，因上訴人於
    契約合法終止後，屬無權占有，應依民法第184條賠償相當
    於租金之損害金、及依第179條規定返還於相當於租金之利
    益，則被上訴人自得要求上訴人至返還土地之日止，依兩造
    原訂租約每年新台幣（下同）72萬3,691元，按年給付損害
    金等情。原審為被上訴人全部勝訴之判決，上訴人不服，提
    起上訴，被上訴人對其上訴則聲明：(一)上訴駁回。(二)第二審
    訴訟費用由上訴人負擔。
二、上訴人則以：兩造間所訂之租賃契約，不因91年3月31日租
    期屆滿而終止，被上訴人出租如原判決附表一所示土地予上
    訴人時，兩造已有於遊樂園經營期間內均由上訴人續予承租
    之默契及合意，則兩造所訂之租賃契約尚難認已因租期屆滿
    而告終止。又相當於租金之損害金，並不能以上開租金數額
    72萬3,691元為其計算依據。按地租不得超過申報地價之8%
    ，土地法第110條定有明文，準此，上訴人如有無權占用系
    爭土地，致被上訴人受有相當於租金之損害，其損害金之計
    算，應依前揭法文所示定之，每年至多為7,404元，尚不能
    以兩造約定之租金數額為據，致超逾法定上限等語，資為抗
    辯，並於本院聲明：(一)原判決廢棄。(二)被上訴人在第一審之
    訴及其假執行之聲請均駁回。(三)第一、二審訴訟費用均由被
    上訴人負擔。
三、兩造不爭之事實：
    (一)如原判決附表一、二所示之土地為被上訴人所有。
    (二)兩造於88年4月1日簽訂土地租賃契約，由上訴人向被上訴
      人承租如原判決附表一所示土地作為經營遊樂園之用，租
      金每年72萬3,691元。其中第2條約定：租賃期間為自88年
      4月1日起至91年3月31日止，計3年；租賃期滿上訴人如欲
      續約，應於期滿前2個月內以書面通知被上訴人，經被上
      訴人同意續約並於另訂書面契約後方生續租效力。另第9
      條第1款約定：第2條租賃期間屆滿後，如未辦理續約時，
      雙方租賃關係終止。嗣系爭租約至91年3月31日期限屆滿
      後，兩造並未另訂書面契約辦理續約。
    (三)上訴人依前揭租約契約之約定，給付被上訴人至91年3月
      31日止之租金。另上訴人於91年4月3日收受本件起訴狀之
      繕本。
    (四)上訴人於承租如原判決附表一所示土地上，興建如附表一
      「被告所興建地上物之名稱、位置及面積」欄所示之地上
      物。
    (五)上訴人於非承租之如原判決附表二所示土地上，興建如附
      表二「被告所興建地上物之名稱、位置及面積」欄所示之
      地上物。
四、兩造爭執要旨：(一)被上訴人是否未經董事會決議即收回系爭
    土地？(二)本件兩造租約是否已屆滿？被上訴人請求返還土地
    等，有無權利濫用？(三)被上訴人請求之損害金是否過高？茲
    分述之：
    (一)收回系爭土地無須經董事會決議：
      本件上訴人主張被上訴人係財團法人，以董事會為執行機
      關，被上訴人未經董事會決議而終止租約，收回土地，與
      法不合云云，經查：
      被上訴人之捐助章程第5章「組織與職權」第15條訂有「
      董事長綜理本財團法人一切業務及對外代表本財團法人，
      …」，本件土地出租後租約屆期，收回土地為租賃關係消
      滅之當然結果，亦為日常事務，並無需經董事會決議，上
      訴人指應適用章程「第3章財產」第6條財產管理方法由董
      事會議決之規定，先由董事會議決始能收回，應屬誤會，
      蓋縱認財產是否出租係屬管理方法，但出租後租約屆期之
      收回已屬一般事務，實不需另行再經董事會決議。再者，
      被上訴人之董事會亦知悉本件訴訟並同意支出訴訟費用，
      此有92年5月29日名開之第18屆第1次董監事聯席會議記錄
      暨所附「現金收支決算表」針對被上訴人91年度業務報告
      中已列有法院裁判費143,428元（見本院卷第82-85頁附件
      1），其中即含有本件裁判費第一審18,708元及測量費
      124,000元，此有該筆會計帳目明細及繳費通知函、裁定
      等文書資料（見同前卷第86頁附件2）可供參照，因此本
      件雖事前未經董事會之決議，但事後董事會並不反對收回
      ，且願支出裁判費，足見本件被上訴人提起訴訟，並無不
      合法之處。
    (二)本件兩造之租約已屆滿，被上訴人請求返還土地等，並非
      權利濫用：
      上訴人抗辯：系爭契約為「租地建屋」契約或主張租約之
      期限僅為做為調整租金之用，且被上訴人同意上訴人建鋼
      筋水泥建材770多坪3層房屋，依房屋使用年限，租約期限
      不可能定短期，租約期限只是做調整租金之用換約所需，
      自71年承租至91年達20年每3年或5年換約，且上訴人股東
      近期再投資4270萬元購買周遭土地，足徵租期應為上訴人
      於系爭土地上房屋不堪用或不續租用為止。系爭土地地點
      偏僻，價值不高，係上訴人使之繁榮，且上訴人所有土地
      因與被上訴人土地相鄰才租用系爭土地、被上訴人哄抬租
      金不成，即請求拆屋還地，上訴人向被上訴人承租之土地
      面積為18,708平方公尺，土地價值公告現值每平方公尺
      100元，標的價額187萬800元，而向上訴人收取之租金為
      每年723,691元，明顯過高。且被上訴人收回土地之用途
      不明，明知收回土地將使上訴人在上開土地上無法經營遊
      樂區，仍欲為之，即屬權利濫用云云。惟查：
      1.租賃定有期限者，除於租賃期限屆滿後，承租人仍為租
        賃物之使用收益，而出租人不即表示反對之意思者，視
        為以不定期限繼續契約之情形外，其租賃關係，應於期
        限屆滿時消滅，此觀民法第450條第1項、第451條之規
        定自明。又民法第451條所定出租人於租期屆滿後須即
        表示反對之意思，始生阻止續租之效力。意在防止出租
        人於租期屆滿後，明知承租人就租賃物繼續使用收益而
        無反對之表示，過後忽又主張租賃關係消滅，使承租人
        陷於窘境而設，並非含有必須於租期屆滿時，始得表示
        反對之意義存在，故於訂約之際，訂明期滿後絕不續租
        ，或續租應另訂契約者，仍難謂不發生阻止續約之效力
        （最高法院55年度台上字第276號判例可資參照）。申
        言之，定期租賃契約期滿後，得否變為不定期限租賃，
        在出租人方面係以有無即時表示反對之意思為條件，且
        出租人於訂約之際訂明期滿絕不續租或續租應另訂契約
        者，仍不失為出租人有反對續租之意思表示，即難謂不
        發生阻止續約之效力。本件兩造所訂之前揭土地租賃契
        約第2條約定：租賃期間為自88年4月1日起至91年3月31
        日止，計3年；租賃期滿上訴人如欲續約，應於期滿前2
        個月內以書面通知被上訴人，經被上訴人同意續約並於
        另訂書面契約後方生續租效力。第9條第1款約定：第2
        條租賃期間屆滿後，如未辦理續約時，雙方租賃關係終
        止等情，是出租人即被上訴人於簽訂系爭租約之際，既
        已訂明期滿續租，應另訂書面契約，則租賃契約期限屆
        滿後，兩造並未另訂書面租賃契約，依首揭說明，應認
        其等訂之租約期滿後，被上訴人已有反對續租之意思表
        示，自堪認兩造所訂之前租賃契約已因期限屆滿而消滅
        。
      2.被上訴人亦否認與上訴人間有上述主張之系爭土地為租
        地建屋契約、租至系爭土地上房屋不堪用或不續租用為
        止、續予承租之默契及合意等，是上訴人就此有利於己
        之事實，自應負舉證之責任，上訴人並未舉證證明兩造
        有前開默契及合意，其抗辯自不足取。況，系爭土地租
        賃係供上訴人經營遊樂園之用有土地租賃係契約第7條
        可按（見原法院卷(一)第9頁），上訴人於72年5月1日最
        初訂約承租之際特別出具切結書（見本院卷(一)95頁被上
        證1），承諾：「…如有解約或停租，自願拆卸所有設
        施，應按承租所有地復舊原狀交還，同時本人無權請求
        任何補償，而且如無復舊時，出租人得請求復舊一切費
        用，並自願拋棄一切設施所有權，……。」，系爭租約
        第9條第4項亦約定：「租賃關係終止時，乙（即上訴人
        ）應立即將所租用土地回復原狀交還甲方（即被上訴人
        ）；如其上有建物或工作物時，應拆除清運；…。」足
        證上訴人在訂約之初即預見且認知，地上物於租賃關係
        消滅時仍有可能處於堪用之狀態，其負有將地上物拆除
        清運之義務，自不得捨契約文字業已顯示之當事人真意
        不論，妄謂租期應為上訴人於系爭土地上房屋不堪用或
        不續租用為止。
      3.上訴人向被上訴人承租土地之目的既係作為經營遊樂園
        之用，雙方在自由意思下約定之租金，上訴人在系爭土
        地經營遊樂區，挹注資金開發承租之土地並設置遊樂設
        施，其目的係在藉由經營遊樂區而獲取利益，雖附隨提
        高承租土地之經濟上利用價值，但不得謂因承租土地之
        經濟上利用價值提高，被上訴人於租期屆滿後即有再與
        上訴人續訂租約之義務。
      4.兩造以定期租賃方式簽訂租賃契約，其租賃期間之久暫
        係基於雙方訂約之自由而決定，則租賃契約將於所定租
        期屆滿而消滅，出租人於租賃關係消滅後，本得請求承
        租人返還租賃物，此亦為承租人即上訴人所預見，因此
        ，難謂被上訴人於定期租賃契約期限屆滿後，不再續訂
        租約，即有權利濫用之情事。按民法148條所謂權利之
        行使，不得以損害他人為主目的，若為自己之利益而行
        使，專以損害他人為主要目的，若為自己之利益而行使
        ，縱於他人之利益之無損害，然既非以損害他人為主目
        的，即無該條規定之適用（最高法院80年度台上字第17
        78號判決要旨參照）。本件被上訴人因上訴人違反租約
        之規定，乃因租期屆至而收回系爭土地，並本於所有權
        之作用，請求上訴人拆除地上物返還土地，固足使上訴
        人蒙受不利，但被上訴人之目的係在回復所有物，既非
        損人而不利已，參酌前開最高法院判決意旨，即不得謂
        被上訴人之請求為權利濫用。上訴人自71年間承租系爭
        土地（見本院卷(一)第60頁，本院卷(三)第57頁、63頁），
        經多次換約，迄今達20餘年，已充分使用系爭土地，上
        訴人任意指被上訴人於原審提起本案訴訟為權利濫用，
        要無可採。其次，上訴人於最初訂約之際出具切結書承
        諾自願拆卸所有設施或自願拋棄一切設施所有權暨系爭
        租約約定上訴人應拆除清運建物或工作物等情，已如前
        述，顯見地上物拆除之不利益為上訴人所預見、評估並
        自願承擔，從而，被上訴人請求拆除地上物返還土地，
        自非權利濫用。
    (三)被上訴人請求之損害金並未過高：
      按無權占有他人土地，可能獲得相當於租金之利益，為社
      會通常之觀念。其依不當得利之法則請求返還不當得利，
      以無法律上之原因而受利益，致他人受有損害為其要件，
      故得請求返還之範圍，固應以對方所受之利益為度，非以
      請求人所受損害若干為準，惟於審酌對方所受之利益時，
      如無客觀具體數據可資計算，請求人所受損害之數額，未
      嘗不可據為計算不當得利之標準（最高法院61年度台上字
      第1695號判例、92年度台上字第324號裁判可資參照）。
      查兩造所訂之租約既已於91年3月31日因租期屆滿而消滅
      ，上訴人於租賃關係消滅後繼續占有系爭土地，自屬無法
      律上之原因，且因此受有利益，致被上訴人受有損害，因
      此被上訴人基於不當得利之法律關係請求上訴人返還所受
      之利益，自屬有據。又查系爭土地係位於第118縣道（即
      羅馬公路）旁，由118縣道向上可通往復興鄉，向下通往
      關西鎮，屬山坡地，附近約僅十餘戶住家等情（見原法院
      91  年5月30日及本院94年9月17日勘驗筆錄）；另如前所
      述，依原訂租約所得獲得之租金為每年723,691元，其因
      上訴人於租約屆期後繼續占有系爭租賃標的之土也，致被
      上訴人無法使用或另行出租而受有前揭每年723,691元之
      損害，被上訴人請求依上開數額作為計算不當得利之標準
      ，且上訴人占有系爭土地所受之利益，兩造並無提出客觀
      具體數據可資計算，原審參酌系爭土地坐落之位置、面積
      、使用情形及土地利用之完整性，暨雙方原訂每年之租金
      各情，認被上訴人請求以兩造原訂租金每年723,691元作
      為計算其所受損害及被上訴人所受利益之計算標準，尚屬
      適當。至上訴人抗辯：損害金應依土地法第110條之規定
      ，作為計算損害金之標準等語，惟依前所述，土地法第
      116條之規定僅在耕地租約有其適用，上訴人向被上訴人
      承租系爭土地既非以自任耕作為目的，而係為經營遊樂區
      ，自無前揭土地法第110條規定之適用，故而，上訴人上
      開抗辯，洵屬無據。
五、綜上所述，兩造就如原判決附表一所示土地所訂之前揭租賃
    契約已因期限屆滿而消滅，且上訴人占有如附表二所示土地
    ，亦無正當之權源，則上訴人占有如原判決附表一、二所示
    土地，自均屬無權占有，被上訴人本於民法第455條之租賃
    物返還請求權及民法第767條之所有物返還請求權，判決如
    主文第一項、第二項所示，並依不當得利之法律關係請求上
    訴人給付自起訴狀繕本送達之翌日即91年4月4日起，至返還
    土地之日止，按年給付被上訴人723,691元，自屬有據，應
    予准許，原審判決被上訴人勝訴核無不合，原審並酌定履行
    期間為六個月尚稱合理，均應予維持，上訴論旨仍執陳詞，
    斤斤指摘原判決不當，聲明廢棄改判，為無理由，應予駁回
    上訴。
六、本件事證已臻明確，兩造其餘之攻防方法，經審酌後，認與
    判決結果不生影響，無庸逐一論述，併此敘明。
七、據上論結，本件上訴為無理由，依民事訴訟法第449條第1項
    、第78條，判決如主文。
中　　華　　民　　國　　96　　年　　7 　　月　　10　　日
                  民事第15庭
                      審判長法  官  林恩山
                            法  官  黃國永
                            法  官  郭松濤
正本係照原本作成。
如不服本判決，應於收受送達後20日內向本院提出上訴書狀，其
未表明上訴理由者，應於提出上訴後20日內向本院補提理由書狀
（均須按他造當事人之人數附繕本）上訴時應提出委任律師或具
有律師資格之人之委任狀；委任有律師資格者，另應附具律師資
格證書及釋明委任人與受任人有民事訴訟法第466條之1第1項但
書或第2項（詳附註）所定關係之釋明文書影本。
中　　華　　民　　國　　96　　年　　7 　　月　　11　　日
                            書記官  方素珍
附註：
民事訴訟法第466條之1（第1項、第2項）：
對於第二審判決上訴，上訴人應委任律師為訴訟代理人。但上訴
人或其他法定代理人具有律師資格者，不在此限。
上訴人之配偶、三親等內之血親、二親等內之姻親，或上訴人為
法人、中央或地方機關時，其所屬專任人員具有律師資格並經法
院認為適當者，亦得為第三審訴訟代理人。
